ACORDAO-COMPLETO-2392626

ACÓRDÃO 9384/2020 ATA 31/2020 - PRIMEIRA CÂMARA

VISTOS, relatados e discutidos estes autos de pensão militar, os Ministros do Tribunal de Contas da União, reunidos em sessão da Primeira Câmara, diante das razões expostas pelo Relator, e com fundamento nos arts. 1º, inciso V, e 39, inciso II, ambos da Lei 8.443/92, c/c o art. 259, inciso II, do Regimento Interno, ACORDAM em:
9.1. considerar legais os atos constantes das peças 1/5 e 8/9, relativos às pensões militares de Gecí Rocha Peixoto, Laura Faria Sieczkowski, Júlia Correa da Silva Santos, Lení de Oliveira Vasconcellos dos Santos, Iassan Ayporé Pery, Norma Accioly de Amorim, Maria Esmerinda da Silva, Nazira Freitas Chaves, autorizando-lhes os respectivos registros, nos termos do art. 260, § 1º, do Regimento Interno desta Corte de Contas;
9.2. considerar ilegais os atos constantes das peças 6, 7 e 10, relativos às pensões militares de Maria Luiza Cavalcanti de Albuquerque, Maria Elizabeth Sebastia Peixoto Curi e Gracinda Frutuoso Teixeira, negando-lhes o respectivo registro, nos termos do art. 260, § 1º, do Regimento Interno desta Corte de Contas;
9.3. dispensar a devolução das importâncias indevidamente recebidas de boa-fé, nos termos da Súmula 106 deste Tribunal;
9.4. determinar ao órgão de origem que:
9.4.1. com fundamento nos arts. 71, inciso IX, da Constituição Federal e 262 do Regimento Interno desta Corte de Contas, faça cessar, no prazo de 15 (quinze) dias, contados a partir da ciência da presente deliberação, os pagamentos decorrentes dos atos ora impugnados, sob pena de responsabilidade solidária da autoridade administrativa omissa;
9.4.2. dê ciência às interessadas do inteiro teor deste Acórdão, alertando às Sr.ªs Maria Luiza Cavalcanti de Albuquerque, Maria Elizabeth Sebastia Peixoto Curi e Gracinda Frutuoso Teixeira, no sentido de que o efeito suspensivo proveniente da interposição de eventuais recursos, caso não providos, não as eximem da devolução dos valores indevidamente percebidos após a notificação;
9.4.3. envie a esta Corte de Contas, no prazo de 30 (trinta) dias, por cópia, comprovantes de que as interessadas tiveram ciência desta deliberação;
9.5. dar ciência desta deliberação ao Ministério da Defesa e ao Comando do Exército;
9.6. determinar à Sefip que:
9.6.1. monitore o cumprimento das determinações elencadas nos itens 9.4.1 a 9.4.3 deste aresto;
9.6.2. arquive os autos, cumpridos os termos deste Acórdão.

Pessoal.PENSÃO MILITAR.

Primeira Câmara

Ministério da Defesa - Comando do Exército.

3. Interessadas: Gecí Rocha Peixoto, CPF XXX.362.437-XX; Laura Faria Sieczkowski, CPF XXX.032.187-XX; Júlia Correa da Silva Santos, CPF XXX.834.287-XX; Lení de Oliveira Vasconcellos dos Santos, CPF XXX.061.447-XX; Iassan Ayporé Pery, CPF XXX.166.227-XX; Norma Accioly de Amorim, CPF XXX.768.927-XX; Maria Luíza Cavalcanti de Albuquerque, CPF XXX.202.316-XX; Maria Elizabeth Sebastia Peixoto Curi, CPF XXX.515.677-XX; Maria Esmerinda da Silva, CPF XXX.656.307-XX; Nazira Freitas Chaves, CPF XXX.137.307-XX; Gracinda Frutuoso Teixeira, CPF XXX.671.241-XX.

13.1. Ministros presentes: Walton Alencar Rodrigues (Presidente), Benjamin Zymler, Bruno Dantas e Vital do Rêgo.
13.2. Ministros-Substitutos presentes: Augusto Sherman Cavalcanti (Relator) e Weder de Oliveira.

ACORDAO-COMPLETO-2508144

Acórdão de Relação 17395/2021 - Primeira Câmara

Acórdão de Relação

AUGUSTO SHERMAN

Versam os presentes autos acerca das pensões militares deixadas em favor de Gecí Rocha Peixoto, Laura Faria Sieczkowski, Júlia Correa da Silva Santos, Lení de Oliveira Vasconcellos dos Santos, Iassan Ayporé Pery, Norma Accioly de Amorim, Maria Luíza Cavalcanti de Albuquerque, Maria Elizabeth Sebastia Peixoto Curi, Maria Esmerinda da Silva, Nazira Freitas Chaves e Gracinda Frutuoso Teixeira, deferidas pelo Comando do Exército nos termos constantes das peças 1/10, cujos atos foram encaminhados para deliberação por intermédio do sistema e-Pessoal, na sistemática definida na IN 78/2018, com parecer do órgão de Controle Interno pela legalidade. 
2.	A unidade técnica, ao analisar os fundamentos legais das concessões e as informações prestadas pelo Controle Interno, lavrou a instrução vista à peça 12, adiante parcialmente transcrita, com ocasionais ajustes de forma:
" (...) 
EXAME TÉCNICO
Procedimentos aplicados
3. Os procedimentos para exame, apreciação e registro de atos de pessoal encontram-se estabelecidos na Instrução Normativa TCU 78/2018 e na Resolução TCU 206/2007. Essas normas dispõem que os atos de pessoal disponibilizados por meio do e-Pessoal devem ser submetidos previamente a críticas automatizadas, com base em parâmetros predefinidos.
4. As críticas das informações cadastradas na etapa de coleta do ato foram elaboradas e validadas levando-se em conta as peculiaridades de cada ato. Os itens verificados nessa etapa são inerentes a dados cadastrais, fundamentos legais, mapa de tempo, ficha financeira, assim como eventuais ocorrências de acumulação. Trata-se de verificações abrangentes, minuciosas e precisas e sem a necessidade de ação humana e, portanto, menos suscetível a falhas. As críticas aplicadas estão discriminadas no sistema, no Menu e-Pessoal, opção 'Crítica', que podem ser acessadas mediante concessão de perfil específico a servidores do TCU responsáveis pela análise.
5. Além das críticas automatizadas, há verificação humana adicional no caso de haver alertas do sistema ou informações não formatadas, como esclarecimentos do gestor ou do controle interno.  
6. As críticas também consideram os registros do Sistema Integrado de Administração de Recursos Humanos (Siape) . O Siape disponibiliza informações atualizadas sobre as parcelas que integram os proventos, diferentemente, portanto, do e-Pessoal, que informa as parcelas no momento do registro do ato. 
7. Essa confrontação com o Siape fornece uma visão atual e verdadeira da situação, o que permite descaracterizar irregularidades e inconsistências que, embora constantes do e-Pessoal, já foram corrigidas.
8. As verificações detectadas no ato encontram-se discriminadas na aba de pendências do ato no sistema e-Pessoal, bem como no espelho do ato contemplado por esta instrução.
Exame das Constatações:
Ato: 51854/2018 - Interessado: WELITON PEIXOTO - CPF: XXX.703.587-XX
Beneficiário: GECI ROCHA PEIXOTO - CPF: XXX.362.437-XX - Cônjuge
Parecer do Controle Interno: considerar o ato Legal.
Por intermédio de análises realizadas por esta Unidade Técnica no presente ato, não se constatou irregularidade que obste a chancela pela legalidade.
Encaminhamento do ato: 
Considerar LEGAL e conceder registro do ato de WELITON PEIXOTO. 
Ato: 86678/2018 - Interessado: LUIZ FERNANDO SIECZKOWSKI - CPF: XXX.470.927-XX
Beneficiário: LAURA FARIA SIECZKOWSKI - CPF: XXX.032.187-XX - Cônjuge
Parecer do Controle Interno: considerar o ato Legal.
Por intermédio de análises realizadas por esta Unidade Técnica no presente ato, não se constatou irregularidade que obste a chancela pela legalidade.
Encaminhamento do ato: 
Considerar LEGAL e conceder registro do ato de LUIZ FERNANDO SIECZKOWSKI. 
Ato: 3070/2019 - Interessado: ADALBERTO CORDEIRO DOS SANTOS - CPF: XXX.397.447-XX
Beneficiários: LENI DE OLIVEIRA VASCONCELLOS DOS SANTOS - CPF: XXX.061.447-XX - Cônjuge e JULIA CORREA DA SILVA SANTOS - CPF: XXX.834.287-XX - Filho (a) 
Parecer do Controle Interno: considerar o ato Legal.
Por intermédio de análises realizadas por esta Unidade Técnica no presente ato, não se constatou irregularidade que obste a chancela pela legalidade.
Encaminhamento do ato: 
Considerar LEGAL e conceder registro do ato de ADALBERTO CORDEIRO DOS SANTOS. 
Ato: 12898/2019 - Interessado: NILO MAGALHAES PERY - CPF: XXX.513.867-XX
Beneficiário: IASSAN AYPORE PERY - CPF: XXX.166.227-XX - Filho (a) 
Parecer do Controle Interno: considerar o ato Legal.
Por intermédio de análises realizadas por esta Unidade Técnica no presente ato, não se constatou irregularidade que obste a chancela pela legalidade.
Encaminhamento do ato: 
Considerar LEGAL e conceder registro do ato de NILO MAGALHAES PERY. 
Ato: 15328/2019 - Interessado: JOSE EXPEDITO MACHADO DE AMORIM - CPF: XXX.906.407-XX
Beneficiário: NORMA ACCIOLY DE AMORIM - CPF: XXX.768.927-XX - Cônjuge
Parecer do Controle Interno: considerar o ato Legal.
Por intermédio de análises realizadas por esta Unidade Técnica no presente ato, não se constatou irregularidade que obste a chancela pela legalidade.
Encaminhamento do ato: 
Considerar LEGAL e conceder registro do ato de JOSE EXPEDITO MACHADO DE AMORIM. 
Ato: 15527/2019 - Interessado: EDGAR CAVALCANTI DE ALBUQUERQUE - CPF: XXX.756.502-XX
Beneficiário: MARIA LUIZA CAVALCANTI DE ALBUQUERQUE - CPF: XXX.202.316-XX - Filho (a) 
Parecer do Controle Interno: considerar o ato Legal.
Por intermédio de análises realizadas por esta Unidade Técnica no presente ato, não se constatou irregularidade que obste a chancela pela legalidade.
Encaminhamento do ato: 
Considerar LEGAL e conceder registro do ato de EDGAR CAVALCANTI DE ALBUQUERQUE. 
Ato: 16886/2019 - Interessado: ASER CORTINES PEIXOTO - CPF: XXX.208.807-XX
Beneficiário: MARIA ELIZABETH SEBASTIA PEIXOTO CURI - CPF: XXX.515.677-XX - Filho (a) 
Parecer do Controle Interno: considerar o ato Legal.
Por intermédio de análises realizadas por esta Unidade Técnica no presente ato, não se constatou irregularidade que obste a chancela pela legalidade.
Encaminhamento do ato: 
Considerar LEGAL e conceder registro do ato de ASER CORTINES PEIXOTO. 
Ato: 20053/2019 - Interessado: JASIEL DA SILVA CARNEIRO - CPF: XXX.353.027-XX
Beneficiário: MARIA ESMERINDA DA SILVA - CPF: XXX.656.307-XX - Genitor (a) 
Parecer do Controle Interno: considerar o ato Legal.
Por intermédio de análises realizadas por esta Unidade Técnica no presente ato, não se constatou irregularidade que obste a chancela pela legalidade.
Encaminhamento do ato: 
Considerar LEGAL e conceder registro do ato de JASIEL DA SILVA CARNEIRO. 
Ato: 21036/2019 - Interessado: OSCAR FERREIRA CHAVES - CPF: XXX.885.157-XX
Beneficiário: NAZIRA FREITAS CHAVES - CPF: XXX.137.307-XX - Filho (a) 
Parecer do Controle Interno: considerar o ato Legal.
Por intermédio de análises realizadas por esta Unidade Técnica no presente ato, não se constatou irregularidade que obste a chancela pela legalidade.
Encaminhamento do ato: 
Considerar LEGAL e conceder registro do ato de OSCAR FERREIRA CHAVES. 
Ato: 24694/2019 - Interessado: SERGIO VILLARINHO TEIXEIRA - CPF: XXX.480.711-XX
Beneficiário: GRACINDA FRUTUOSO TEIXEIRA - CPF: XXX.671.241-XX - Cônjuge
Parecer do Controle Interno: considerar o ato Legal.
Por intermédio de análises realizadas por esta Unidade Técnica no presente ato, não se constatou irregularidade que obste a chancela pela legalidade.
Encaminhamento do ato: 
Considerar LEGAL e conceder registro do ato de SERGIO VILLARINHO TEIXEIRA. 
CONCLUSÃO
A abrangência e a profundidade das verificações levadas a efeito fundamentam convicção de que os atos 24694/2019, 86678/2018, 20053/2019, 21036/2019, 16886/2019, 51854/2018, 3070/2019, 15527/2019, 12898/2019 e 15328/2019 podem ser apreciados pela legalidade, em razão de não terem sido encontradas irregularidades nos atos, de acordo com o item Exame das Constatações desta instrução.
 (...) ".
3.	O Ministério Público, neste ato representado pelo Procurador Rodrigo Medeiros de Lima, divergindo, em parte, da proposta alvitrada pela unidade técnica, emitiu o Parecer constante da peça 15 lavrado nos seguintes termos:
	"Trata-se de processo consolidado com 10 atos de pensões militares concedidas pelo Ministério da Defesa - Comando do Exército.
2.	Em pareceres uniformes a Secretaria de Fiscalização de Pessoal (Sefip) propôs a legalidade e registro dos atos (peças 12-13) .
3.	O ato de peça 10 trata da pensão militar instituída por Sérgio Villarinho Teixeira em favor de Gracinda Frutuoso Teixeira, habilitada à pensão na condição de cônjuge. Ocorre que o militar ocupava na ativa, o posto de Capitão, e foi transferido para a reserva remunerada em 14/6/1983, quando contava com 36 anos, 4 meses e 9 dias de serviço. Em razão disso, os proventos da reserva passaram a ser calculados tendo por referência o posto de Major, com fundamento no art. 50, inciso II, da Lei 6.880/1980.
4.	Em 8/8/1984, o militar foi reformado e os proventos passaram a ser indevidamente calculados com base no posto de Tenente Coronel, por ter sido considerado definitivamente incapaz para o serviço ativo das Forças Armadas em face de invalidez permanente decorrente de doença especificada em lei. Como se vê, os proventos tiveram por referência dois postos acima daquele que o militar ostentava na atividade.
5.	A Corte de Contas firmou entendimento, por intermédio do Acórdão 2225/2019-TCU-Plenário da relatoria do Ministro Benjamin Zymler e proferido na sessão de 18/9/2019, no sentido de que não há embasamento legal para o cálculo dos proventos de reforma ter por referência dois postos acima daquele ostentado pelo militar na atividade. A Lei 6.880/1980 trata do tema em seus artigos 50, 108 e 110 (grifos acrescidos) :
Art. 50. São direitos dos militares:
 (...) 
II - a percepção de remuneração correspondente ao grau hierárquico superior ou melhoria da mesma quando, ao ser transferido para a inatividade, contar mais de 30 (trinta) anos de serviço; (redação original) 
II - o provento calculado com base no soldo integral do posto ou graduação que possuía quando da transferência para a inatividade remunerada, se contar com mais de trinta anos de serviço; (Redação dada pela Medida Provisória nº 2.215-10, de 31.8.2001) 
III - a remuneração calculada com base no soldo integral do posto ou graduação quando, não contando 30 (trinta) anos de serviço, for transferido para a reserva remunerada, ex officio, por ter atingido a idade-limite de permanência em atividade no posto ou na graduação, ou ter sido abrangido pela quota compulsória; e (Redação original) 
III - o provento calculado com base no soldo integral do posto ou graduação quando, não contando trinta anos de serviço, for transferido para a reserva remunerada, ex officio, por ter atingido a idade-limite de permanência em atividade no posto ou na graduação, ou ter sido abrangido pela quota compulsória; e (Redação dada pela Medida Provisória nº 2.215-10, de 31.8.2001) 
 (...) 
Art. 108. A incapacidade definitiva pode sobrevir em conseqüência de:
I - ferimento recebido em campanha ou na manutenção da ordem pública;
II - enfermidade contraída em campanha ou na manutenção da ordem pública, ou enfermidade cuja causa eficiente decorra de uma dessas situações;
III - acidente em serviço;
IV - doença, moléstia ou enfermidade adquirida em tempo de paz, com relação de causa e efeito a condições inerentes ao serviço;
V - tuberculose ativa, alienação mental, neoplasia maligna, cegueira, lepra, paralisia irreversível e incapacitante, cardiopatia grave, mal de Parkinson, pênfigo, espondiloartrose anquilosante, nefropatia grave e outras moléstias que a lei indicar com base nas conclusões da medicina especializada; e (Redação original) 
V - tuberculose ativa, alienação mental, esclerose múltipla, neoplasia maligna, cegueira, lepra, paralisia irreversível e incapacitante, cardiopatia grave, mal de Parkinson, pênfigo, espondiloartrose anquilosante, nefropatia grave e outras moléstias que a lei indicar com base nas conclusões da medicina especializada; e (Redação dada pela Lei nº 12.670, de 2012) 
VI - acidente ou doença, moléstia ou enfermidade, sem relação de causa e efeito com o serviço.
§ 1º Os casos de que tratam os itens I, II, III e IV serão provados por atestado de origem, inquérito sanitário de origem ou ficha de evacuação, sendo os termos do acidente, baixa ao hospital, papeleta de tratamento nas enfermarias e hospitais, e os registros de baixa utilizados como meios subsidiários para esclarecer a situação.
§ 2º Os militares julgados incapazes por um dos motivos constantes do item V deste artigo somente poderão ser reformados após a homologação, por Junta Superior de Saúde, da inspeção de saúde que concluiu pela incapacidade definitiva, obedecida à regulamentação específica de cada Força Singular.
Art. 110. O militar da ativa julgado incapaz definitivamente por um dos motivos constantes dos itens I e II do artigo 108 será reformado com remuneração calculada com base no soldo correspondente ao grau hierárquico imediato ao que possuir na ativa. (Redação original) 
Art. 110. O militar da ativa ou da reserva remunerada, julgado incapaz definitivamente por um dos motivos constantes dos incisos I e II do art. 108, será reformado com a remuneração calculada com base no soldo correspondente ao grau hierárquico imediato ao que possuir ou que possuía na ativa, respectivamente. (Redação dada pela Lei nº 7.580, de 1986) 
§ 1º Aplica-se o disposto neste artigo aos casos previstos nos itens III, IV e V do artigo 108, quando, verificada a incapacidade definitiva, for o militar considerado inválido, isto é, impossibilitado total e permanentemente para qualquer trabalho.
§ 2º Considera-se, para efeito deste artigo, grau hierárquico imediato:
a) o de Primeiro-Tenente, para Guarda-Marinha, Aspirante-a-Oficial e Suboficial ou Subtenente;
b) o de Segundo-Tenente, para Primeiro-Sargento, Segundo-Sargento e Terceiro-Sargento; e
c) o de Terceiro-Sargento, para Cabo e demais praças constantes do Quadro a que se refere o artigo 16.
§ 3º Aos benefícios previstos neste artigo e seus parágrafos poderão ser acrescidos outros relativos à remuneração, estabelecidos em leis especiais, desde que o militar, ao ser reformado, já satisfaça às condições por elas exigidas.
§ 4º O direito do militar previsto no artigo 50, item II, independerá de qualquer dos benefícios referidos no caput e no § 1° deste artigo, ressalvado o disposto no parágrafo único do artigo 152. (Revogado pela Medida Provisória nº 2.215-10, de 31.8.2001) 
§ 5º Quando a praça fizer jus ao direito previsto no artigo 50, item II, e, conjuntamente, a um dos benefícios a que se refere o parágrafo anterior, aplicar-se-á somente o disposto no § 2º deste artigo. (Revogado pela Medida Provisória nº 2.215-10, de 31.8.2001) 
6.	Da leitura dos dispositivos, observa-se que o benefício de 'proventos calculados sobre o posto hierárquico imediato', seja em consequência de transferência para a inatividade contando com mais de 30 anos de serviço, conforme dispõe o art. 50 da Lei 6.880/1980, ou seja pelo motivo de o militar ter sido considerado incapaz definitivamente, conforme art. 110 da mesma lei, somente pode ser calculado com base no soldo correspondente ao grau hierárquico imediato ao que possuir ou que possuía na ativa.
7.	Nesse sentido, pede-se vênia para transcrever trecho do elucidativo voto do Ministro Benjamin Zymler, condutor do Acórdão 13439/2019-TCU-Primeira Câmara (grifos no original) :
8.	Como se vê, o benefício previsto no art. 110 da Lei 6.880/1980, expressamente dirigido ao militar da ativa ou da reserva remunerada, não alcança o militar reformado. Ademais, quer da ativa, quer da reserva, o benefício se traduz no cálculo dos proventos com base no soldo do posto hierárquico imediato àquele que o favorecido apresentava na ativa - ou seja, não há espaço na norma para o cálculo dos proventos ter por referência dois postos acima daquele ostentado pelo militar na atividade.
9.	Sobre o primeiro ponto - os destinatários do adicional -, a jurisprudência do Superior Tribunal de Justiça (STJ) , intérprete último da lei federal, há muito se encontra pacificada, como ilustram os precedentes adiante reproduzidos:
'PROCESSUAL CIVIL. ADMINISTRATIVO. MILITAR REFORMADO POR ATINGIR A IDADE LIMITE NA RESERVA. INVALIDEZ SUPERVENIENTE À INATIVAÇÃO. REFORMA COM REMUNERAÇÃO CORRESPONDENTE AO GRAU HIERÁRQUICO IMEDIATO. IMPOSSIBILIDADE. SÚMULAS 7 E 83 DO STJ.
1. O art. 110 da Lei 6.880/1980 prevê o direito de o militar da ativa ou da reserva remunerada ser reformado com a remuneração calculada com base no soldo correspondente ao grau hierárquico imediato ao que possuir.
2. O Tribunal de origem asseverou: 'o autor foi reformado ex officio em 21/05/2006 (Evento 20 - PROCADM4 - fl. 15) , por ter atingido idade limite de permanência na reserva, nos termos do art. 106, I, d, da Lei n° 6.880/80. Pretende, agora, a melhoria da reforma para que seus proventos passem a ser calculados com base na remuneração do posto superior na inatividade, em razão da superveniência de moléstia que determina a sua invalidez (neoplasia maligna constatada em 04/01/2008) '.
3. É inviável reanalisar a constatação das datas da reforma e da eclosão da moléstia, pois inarredável a revisão do conjunto probatório dos autos para afastar as premissas fáticas estabelecidas pelo acórdão recorrido. Aplica-se, portanto, o óbice da Súmula 7/STJ. 
4. Ao reconhecer que o direito ora pugnado alcança apenas os militares da ativa ou da reserva remunerada, não prevendo a possibilidade da alteração de proventos de militar reformado por atingir a idade limite na reserva, o Tribunal a quo decidiu em consonância com a jurisprudência do STJ, razão pela qual incide a Súmula 83 do STJ. Precedentes: REsp 1.381.724/RS, Relatora Ministra REGINA HELENA COSTA, PRIMEIRA TURMA, DJe 10/5/2017; e AgRg no REsp 1.539.940/RS, Relatora Ministra ASSUSETE MAGALHÃES, SEGUNDA TURMA, DJe 29/3/2016.
5. Recurso Especial não conhecido' (REsp 1784347/RS, Rel. Min. Herman Benjamin, Segunda Turma, julgado em 2/4/2019, DJe de 23/4/2019; ênfase acrescentada) .
'ADMINISTRATIVO. MILITAR. REFORMA. ALTERAÇÃO DE BENEFÍCIO. INCAPACIDADE SUPERVENIENTE. ART. 110, § 1º C/C ART. 108, V, DA LEI 6.880/80. MILITARES DA ATIVA OU RESERVA REMUNERADA. RESTRIÇÃO. MILITAR JÁ REFORMADO. IMPOSSIBILIDADE. 
1. A reforma do militar com a remuneração calculada com base no soldo correspondente ao grau hierárquico imediato ao que possuir ou que possuía na ativa, nos termos do art. 110, § 1º, c/c o art. 108, V, da Lei 6.880/80, restringe-se aos militares da ativa ou reserva remunerada, na exata disposição do caput do art. 110, não sendo possível a concessão de tal benesse àqueles militares já reformados. 
2. Recurso especial não provido' (REsp 1.340.075/CE, Rel. Min. Castro Meira, Segunda Turma, julgado em 9/4/2013, DJe de 15/4/2013; ênfase acrescentada) .
 (...) 
11.	De fato, há distinção tão substancial entre os regimes jurídicos aplicáveis, de per si, aos militares da ativa, da reserva e reformados que não se apresenta razoável pretender igualá-los - pela via da hermenêutica - para efeito de concessão de benefícios. Note-se que, no plano remuneratório, o Supremo Tribunal Federal (STF) tem restringido, inclusive, a eficácia de títulos executivos judiciais quando o titular do direito migra da condição de servidor ativo para a de servidor aposentado. No MS 30.725, por exemplo, o Ministro Gilmar Mendes anotou:
'Nesse sentido, a coisa julgada deveria ser invocada, a princípio, para efeitos de pagamento de vencimentos, o que não significa, necessariamente, que essa proteção jurídica se estenda, desde logo, para o cálculo dos proventos, o qual deve ser analisado caso a caso, sob pena de reconhecer-se a perpetuação de um direito declarado a ponto de alcançar um instituto jurídico diverso: o instituto dos proventos.'
12.	Ora, o art. 110 do Estatuto dos Militares tem por evidente propósito compensar os militares da ativa que tenham sua carreira precocemente interrompida por infortúnios associados ao cumprimento do dever. A exceção são as enfermidades referidas no inciso V do art. 108, mas mesmo ali se faz inequívoca a intenção do legislador de favorecer o militar vitimado pela interrupção abrupta da carreira.
13.	Naturalmente, não há que se falar em interrupção da carreira no caso de militares já reformados.
14.	Poder-se-ia até objetar, é verdade, que os militares da reserva, expressamente referidos pela norma, também se encontram, tecnicamente, na situação de inativos. No entanto, insisto, o discrímen entre reserva e reforma é tal que a simples leitura da conceituação dada aos institutos espanca qualquer dúvida a respeito. Eis o que dispõe o art. 3º da Lei 6.880/1980:
'Art. 3° Os membros das Forças Armadas, em razão de sua destinação constitucional, formam uma categoria especial de servidores da Pátria e são denominados militares.
§ 1° Os militares encontram-se em uma das seguintes situações:
a) na ativa:
 (...) 
b) na inatividade:
I - os da reserva remunerada, quando pertençam à reserva das Forças Armadas e percebam remuneração da União, porém sujeitos, ainda, à prestação de serviço na ativa, mediante convocação ou mobilização; e
II - os reformados, quando, tendo passado por uma das situações anteriores estejam dispensados, definitivamente, da prestação de serviço na ativa, mas continuem a perceber remuneração da União.'
15.	Nessa mesma linha, saliento que, em sua redação original, o § 1º do art. 110 do Estatuto dirigia-se unicamente aos militares da ativa. Foi a ocorrência de casos reais de incapacidade - envolvendo reservistas convocados - ocasionada por ferimento ou enfermidade contraída em função do efetivo exercício da atividade militar (incisos I e II do art. 108) que motivou o legislador a lhes estender o benefício. Reproduzo a exposição de motivos que fundamentou a alteração:
 (...) 
18.	Relativamente ao segundo ponto mencionado no item 8 deste voto - concessão em cascata do benefício previsto no art. 110 da Lei 6.880/1980 -, a jurisprudência do STJ rejeita a hipótese mesmo que a moléstia incapacitante tenha sido adquirida com o militar ainda na reserva remunerada. Em outras palavras, se já beneficiário da vantagem do art. 50, inciso II, da Lei 6.880/1980 (inatividade com proventos calculados sobre o posto hierárquico imediato) , nem sequer o militar da reserva remunerada acometido de moléstia incapacitante faz jus a nova melhoria de proventos com esteio no art. 110, § 1º, da Lei 6880/1980. Nesse sentido, exemplificativamente, cito como precedente:
'AGRAVO REGIMENTAL NOS EMBARGOS DE DECLARAÇÃO EM RECURSO ESPECIAL. ADMINISTRATIVO. MILITAR DA RESERVA REMUNERADA. SUPERVENIÊNCIA DE INCAPACIDADE TOTAL E DEFINITIVA. REFORMA. CÁLCULO DOS PROVENTOS. SOLDO DO POSTO IMEDIATAMENTE SUPERIOR AO QUE EXERCIA NA ATIVA. 
1. A orientação jurisprudencial desta Corte Superior é no sentido de que o militar da reserva remunerada julgado definitivamente incapaz para qualquer trabalho, como na hipótese de estar acometido de cardiopatia grave, deve ser reformado com proventos correspondentes ao soldo da graduação hierárquica imediata a que possuía na ativa, nos termos do art. 110, § 1º, da Lei nº 6.880/80. 
2. Agravo regimental a que se nega provimento' (AgRg nos EDcl no Recurso Especial 966.142/RJ, Rel. Min. Marco Aurélio Bellizze, Quinta Turma, julgado em 26/2/2013, DJe de 5/3/2013) .
 (...) 
20.	Ressalto, a propósito, que o entendimento aqui externado foi acolhido à unanimidade pelo Plenário desta Corte de Contas por meio do Acórdão 2.225/2019, de 18/9/2019.
8.	Ante o exposto, este representante do Ministério Público de Contas da União opina por considerar ilegal o ato de pensão militar instituída por Sérgio Vilarinho Teixeira (peça 10) , uma vez que os proventos da reforma tiveram por referência dois postos acima daquele que o militar ostentava na atividade, irregularidade que impacta os proventos da pensão, concedida com proventos calculados com base no posto de General de Brigada, com fundamento nos artigos 6º e 15 da Lei 3.765/1960 (atualizada pela Medida Provisória 2.215-10/2001) .
9.	Como o ex-militar contribuiu para que os proventos da pensão fossem concedidos tendo por referência dois postos acima (peça 10, p. 2) , os proventos do benefício deveriam ter por base o posto de Coronel.
10.	Ressalte-se que o ato foi enviado ao TCU em 2019, de modo que pode ser apreciado sem a necessidade de prévia oitiva da interessada, nos termos do Acórdão 587/2011-TCU-Plenário.
11.	Por fim, quanto aos demais atos, acolhemos a proposta apresentada pela Unidade Técnica de legalidade e registro."
É o Relatório.

não há.

Procurador Rodrigo Medeiros de Lima.

PESSOAL. PENSÃO MILITAR. SETE ATOS CONFORME A REGÊNCIA. LEGALIDADE E REGISTRO. IRREGULARIDADE NO CÁLCULO DO BENEFÍCIO PENSIONAL EM TRÊS ATOS. CONTRARIEDADE AO ENTENDIMENTO FIXADO PELO TRIBUNAL A PARTIR DO ACÓRDÃO 2.225/2019 - PLENÁRIO. ILEGALIDADE DA CONCESSÃO E NEGATIVA DO RESPECTIVO REGISTRO. DETERMINAÇÕES. CIÊNCIA.

PENSÃO MILITAR (PMIL)

Versam os presentes autos acerca das pensões militares deixadas em favor de Gecí Rocha Peixoto, Laura Faria Sieczkowski, Júlia Correa da Silva Santos, Lení de Oliveira Vasconcellos dos Santos, Iassan Ayporé Pery, Norma Accioly de Amorim, Maria Luíza Cavalcanti de Albuquerque, Maria Elizabeth Sebastia Peixoto Curi, Maria Esmerinda da Silva, Nazira Freitas Chaves e de Gracinda Frutuoso Teixeira, deferidas pelo Comando do Exército.
 2.	A unidade técnica lavrou a instrução à peça 12 propugnando pela legalidade das concessões e o subsequente registro dos atos concessórios.
3.	O Ministério Público divergiu dessa proposição relativamente à pensão deixada pelo instituidor Sérgio Villarinho Teixeira em favor de Gracinda Frutuoso Teixeira (peça 10) , tendo em vista que o benefício pensional foi indevidamente calculado. 
4.	Com efeito, o instituidor, enquanto na ativa, ocupou o posto de Capitão. Ao passar para a reserva remunerada em 14/6/1983, seus proventos foram calculados com base no posto de Major. Posteriormente, em 8/8/1984, foi considerado inválido para o serviço ativo das Forças Armadas por ter sido acometido de doença especificada em lei, fato que motivou a reforma do militar. Na ocasião passou a perceber proventos calculados, indevidamente, com base no posto de Tenente Coronel - dois postos acima daquele que ocupara na atividade. Como ele contribuiu para que a pensão fosse calculada com base em dois postos acima, o valor do benefício deveria ter por referência o posto de Coronel, e não de General de Brigada como está sendo pago. Irregular, pois, a concessão.
5.	Ainda que o representante do Ministério Público tenha se referido apenas ao ato espelhado à peça 10 como irregular, observo que os atos constantes das peças 6 e 7 padecem igualmente do mesmo vício. De fato, o instituído Edgar Cavalcanti de Albuquerque (peça 6) ocupava na ativa o posto de Subtenente e foi transferido para a reserva com mais de 30 anos de serviço, ocasião em que os seus proventos deveriam ter sido calculados com base no posto de 2º Tenente. Como o valor da pensão foi baseado no soldo de 1º Tenente, entendo que não poderá lograr êxito nos termos em que foi concedida.
6.	No que tange à pensão instituída por Aser Cortines Peixoto, tem-se que ele ocupava na ativa o posto de Coronel. Foi transferido para a reserva com mais de 35 anos de serviço. Assim, os seus proventos deveriam ser calculados com base no posto de General de Brigada. Como ele contribuiu para que os proventos da pensão fossem calculados com base em dois postos acima, o benefício deveria ter por referência o posto de General de Exército, e não de Marechal, como está sendo pago. Irregular, pois, a concessão.
7.	Assim, é imperativo reconhecer que as situações acima descritas denotam contrariedade ao entendimento firmado neste Tribunal a partir do Acórdão 2225/2019-TCU-Plenário, Relator Ministro Benjamin Zymler, razão que me leva a concluir pela ilegalidade dessas pensões, negando-lhes o registro dos atos concessórios respectivos. Quanto aos demais atos, acolho os pareceres convergentes que concluíram pela legalidade. 
8.	Observo, ainda, que os atos em análise deram entrada nesta Corte de Contas em prazo inferior a cinco anos, não sendo aplicável, portanto, o procedimento do contraditório e da ampla defesa determinado pelo Acórdão 587/2011-TCU-Plenário, Relator Ministro Valmir Campelo. 
9.	No presente feito, considerando tratar-se de ilegalidade relacionada a processos de concessão, perfilho o entendimento de que o julgamento proposto não implica na obrigatoriedade de ressarcimento das importâncias indevidamente recebidas de boa-fé, até a data do conhecimento desta deliberação, razão pela qual julgo aplicável o Enunciado 106 da Súmula de Jurisprudência deste Tribunal. 
	Ex positis, acolhendo parcialmente a proposição da unidade técnica e, da mesma forma, o Parecer do Ministério Público, manifesto-me por que o Tribunal aprove o acórdão que ora submeto à deliberação deste Colegiado. 
	                                
TCU, Sala das Sessões Ministro Luciano Brandão Alves de Souza, em 8 de setembro de 2020.
AUGUSTO SHERMAN CAVALCANTI 
Relator